臺灣板橋地方法院刑事判決　　　　　　　 94年度訴字第763號
公　訴　人　臺灣板橋地方法院檢察署檢察官
被　　　告　乙○○
選任辯護人　陳建勳律師
　　　　　　周建才律師
上列被告因偽證等案件，經檢察官提起公訴（93年度偵字第9735
號），本院判決如下：
    主  文
乙○○無罪。
    理  由
一、公訴意旨略以：被告乙○○係造極廣告有限公司（下稱造極
    公司）業務經理，為壬○○（另經檢察官以93年度偵續字第
    112 號提起公訴，經本院以93年度易字第549 號判決無罪）
    製作廣告與銷售壬○○所有坐落臺北縣中和市○○路369 巷
    38弄「鳳凰城」社區之建物（下稱本件房屋），乙○○及壬○○明知位於中和市○○路369 巷38弄5 號1 樓之房地有污
    水排放不良，致時有糞水反流至屋內之重大瑕疵，竟基於意
    圖為自己不法所有之犯意聯絡，故意隱瞞前揭影響告訴人丁○○購買該屋與否之重大瑕疵，佯稱該屋狀況良好，係地主
    保留戶云云，並以「依現況點交」搪塞，使丁○○陷於錯誤
    ，而於民國90年12月20日與壬○○訂立買賣契約，約定買賣
    價金為新臺幣（下同）477 萬元，丁○○同時交付現金73萬
    元及其所簽發發票日90年12月20日、票號0000000 號、票面
    金額為404 萬元之本票作為買賣價金餘款之擔保予壬○○，
    嗣於90年12月23日，丁○○為裝潢房屋，與經壬○○授權處
    理借屋事宜之乙○○簽立切結書，同意丁○○以裝潢為目的
    進入本件房屋裝潢，並將本件房屋鑰匙交給丁○○，丁○○
    進屋裝潢後始發現有如上述之重大瑕庛，屢經催促壬○○處
    理，壬○○均置之不理，且持上開本票向臺灣板橋地方法院
    聲請強制執行，並查封拍賣本件房屋，而於92年8 月13日經
    法院拍定，致生損害於丁○○。丁○○因本件房屋有上開重
    大瑕疵拒絕支付尾款後，壬○○心生不滿，向臺北縣政府警
    察局中和分局提出丁○○侵占本件房屋之告訴，經臺灣板橋
    地方法院檢察署以92年度偵字第1737號、92年度偵續字第17
    5 號案件偵辦，嗣經檢察官以證人身分傳喚乙○○到庭作證
    ，乙○○另基於偽證之概括犯意，先後於92年2 月20日、同
    年5 月28日在檢察官偵查中，於供前具結後，就壬○○是否
    同意丁○○借屋裝潢一節，於案情有重要關係之事項為虛偽
    陳述，證稱：「（在90年12月底，被告買房子說要先裝潢，
    你是否有交付鑰匙給被告？）我只交付二付樓下大門鑰匙，
    ……後來是被告向我們反映，怕裝潢被破壞及裝潢師傅的器
    具被偷，我們工地主任甲○○才在簽借屋裝潢契約後五天將
    鎖修好，並交鑰匙給她」及「（知否宋何時裝潢完畢？）因
    為我是廣告代銷公司員工，不是賣方僱傭人，無權管賣方的
    交屋事宜」等語，嗣經臺灣板橋地方法院檢察署以92年度偵
    字第1737號、92年度偵續字第175 號為不起訴處分，因認被
    告乙○○涉有刑法第339 條第1 項詐欺取財罪、第168 條偽
    證罪等罪嫌等語。
二、按犯罪事實應依證據認定之，無證據不得認定犯罪事實；又
    不能證明被告犯罪者，應諭知無罪之判決，刑事訴訟法第15
    4 條第2 項、第301 條第1 項分別定有明文。又犯罪事實之
    認定，應憑真實之證據，倘證據是否真實尚欠明確，自難以
    擬制推測之方式，為其判斷之基礎；而認定犯罪事實之證據
    係指足以認定被告確有犯罪行為之積極證據而言，該項證據
    自須適合於被告犯罪事實之認定，始得採為斷罪之資料，最
    高法院53年臺上字第656 號、29年上字第3105號著有判例。
    且刑事訴訟上證明之資料，無論為直接或間接證據，均須達
    於通常一般之人均不致有所懷疑，而得確信其為真實之程度
    ，始得據為有罪之認定，若其關於被告是否犯罪之證明未能
    達此程度，而有合理懷疑之存在，致使無從形成有罪之確信
    ，根據「罪證有疑，利於被告」之證據法則，即不得遽為不
    利被告之認定，亦有最高法院76年臺上字第4986號判例可參
    。其以情況證據（即間接證據）斷罪時，尤須基於該證據在
    直接關係上所可證明之他項情況事實，本乎推理作用足以確
    證被告有罪，方為合法，不得徒憑主觀上之推想，將一般經
    驗有利被告之其他合理情況逕予排除，此觀諸最高法院32年
    上字第67號判例意旨亦甚彰明。又按刑事訴訟法第161 條已
    於民國91年2 月8 日修正公布，其第1 項規定：檢察官就被
    告犯罪事實，應負舉證責任，並指出證明之方法。因此，檢
    察官對於起訴之犯罪事實，應負提出證據及說服之實質舉證
    責任。倘其所提出之證據，不足為被告有罪之積極證明，或
    其指出證明之方法，無從說服法院以形成被告有罪之心證，
    基於無罪推定之原則，自應為被告無罪判決之諭知，最高法
    院92年臺上字第128 號判例可資參照。
三、公訴人認被告乙○○涉有刑法第339 條第1 項詐欺取財罪、
    第168 條偽證罪等罪嫌，無非是以告訴人丁○○之指訴、證
    人己○○、辛○○、戊○○之證述，並有廣告製作及業務銷
    售合約、臺北縣政府92年7 月3 日北府環三字第0920036792
    號函、切結書、臺灣板橋地方法院檢察署92年度偵字第1737
    號偵查卷宗92年2 月20日偵訊筆錄、同署92年度偵續字第17
    5 號偵查卷宗92年5 月28日偵訊筆錄附卷可稽為其論據。惟
    訊據被告乙○○始終堅詞否認有何詐欺取財及偽證等犯行，
    辯稱：伊並未詐欺告訴人，伊於賣房子時並不知房屋有污水
    排放不良的情形，更未故意隱瞞重大瑕疵卻向告訴人佯稱屋
    況良好，伊帶告訴人去看屋僅有一次，於檢察官傳喚作證時
    ，伊均是依照自己理解的情況去說，並沒有虛偽陳述等語。
四、次按刑法第339 條第1 項詐欺罪之成立，以意圖為自己或第
    三人不法所有，以詐術使人將本人或第三人之物交付為要件
    。所謂以詐術使人交付，必須被詐欺人因其詐術而陷於錯誤
    ，若其所用方法，不能認為詐術，亦不致使人陷於錯誤，即
    不構成該罪，最高法院46年臺上字第260 號著有判例可參照
    。本件被告並未否認有代銷本件房屋給告訴人之事實，惟其
    是否自始即明知該房屋有馬桶污水溢流之問題且故為隱瞞，
    使告訴人不疑有他陷於錯誤而簽約買屋並交付現金73萬元及
    其所簽發發票日90年12月20日、票號0000000 號、票面金額
    為404 萬元之本票作為買賣價金餘款之擔保予出賣人壬○○
    ，始為本件是否成立詐欺取財罪名之核心問題。經查：(一)本
    件房屋係由地主整批（共五十二戶、七十八車位）委託造極
    公司負責房地業務銷售及廣告製作事項之事實，有地主及造
    極公司雙方之代表陳文堯、宋鎮昌簽具之廣告製作及業務銷
    售合約書附卷可稽，已可認定。(二)本件房屋於代銷期間並未
    供給水、電，因為是整批餘屋代銷性質，而且房屋之前都沒
    人住過，所以負責代銷的造極公司並未逐一做屋況調查等情
    ，業據證人即時任造極公司業務員之丙○○、庚○○於審理
    時結證屬實（見本院94年8 月16日審判筆錄第3 、5 、7 、
    8 頁），再者依卷附之戊○○代理丁○○簽立之切結書內容
    觀之，除明白約定借屋裝潢外，尚約定由賣方（壬○○）處
    理給水問題，可見告訴人切結借屋裝潢時該房屋猶未供水，
    是被告辯稱於代銷本件房地之時，因尚未供水，並不知有馬
    桶污水溢流之情狀，徵而可信。(三)檢察官雖引用證人己○○
    、辛○○之陳述為證，惟己○○係住在臺北縣中和市○○路
    369 巷38弄7 號1 樓，辛○○係住於同巷弄1 號1 樓，並非
    曾住用過本件房屋（5 號1 樓），縱使渠等各自之房屋確有
    排放污水之問題，能否以此逕予推認不曾住人、供水之本件
    房屋亦具有相同之瑕疵，誠值商榷；況且己○○、辛○○均
    已住用多年，其中己○○更證稱原本已向賣方談到伊姐夫想
    買本件房屋，也去看過房子等語（見本院94年7 月11日審判
    筆錄第14頁），倘若上述排水問題果真異常嚴重、無法解決
    ，應不致於在實際入住該社區後，仍有介紹自己之親友購買
    入住之想法；再者證人己○○於審判時雖另證稱：被告與另
    一位同事曾很生氣的來找伊，說伊故意說房屋的壞話，伊有
    提起馬桶不通的問題一直沒有解決，不希望有人受騙云云（
    見本院94年7 月11日審判筆錄第12頁），核與另證人丙○○
    則結證稱：當時本件房屋內有人擺放雜物、床、家具等物，
    事後才知道是隔壁住戶（7 號1 樓）放的，伊確與被告一同
    前往找該戶屋主（己○○），要求把堆放的東西拿走，因為
    東西佔放在該處會妨害房屋銷售，當天伊很生氣，至於被當
    有講什麼事伊已忘記，但對方並沒有講到馬桶的事情等語（
    見本院94年8 月16日審判筆錄第4 至6 頁），明顯有異，惟
    究屬無從認定被告有早已明知本件房屋存在之瑕疵仍故為隱
    瞞告訴人之情事；至於卷附之臺北縣政府92年7 月3 日北府
    環三字第0920036792號函，亦僅能得知於告訴人買受本件房
    屋後，臺北縣政府曾接受民眾陳情而現勘之結果，凡此種種
    均不足據為不利被告之事實認定。(四)告訴人借屋裝潢之際，
    必先供水使用，倘被告自始即知供水後馬桶將有排水不良、
    污水溢流之情形，又故意隱匿不說，焉會同意借屋裝潢，好
    讓告訴人於僅付款73萬元後即發現房屋之瑕疵，繼而不願付
    清全部價金？綜上，被告於賣屋時，確屬不知本件房屋存有
    告訴人所指之瑕疵，更遑論故意欺瞞使告訴人陷於錯誤而交
    付金錢予出賣人壬○○之詐欺犯行，事理至明。
五、再按刑法第168條之偽證罪，以於案情有重要關係之事項，
    故意為虛偽之陳述為構成要件，如非於案情有重要關係之事
    項，故意為虛偽之陳述，固與該條規定不合，即對於案情有
    重要之關係之事項所述不實，而非出於故意者，仍難以偽證
    罪論，最高法院30年臺上字第2032號著有判例可資參照。又
    按侵占罪之成立，以擅自處分自己持有他人所有物，或變易
    持有之意為所有之意，而逕為所有人之行為，為其構成要件
    ，雖行為之外形各有不同，要必具有不法所有之意思，方與
    本罪之構成要件相符，最高法院19年上字第1052號亦著有判
    例可參。本件被告於臺灣板橋地方法院檢察署以92年度偵字
    第1737號、92年度偵續字第175 號案件丁○○被訴侵占案件
    ，經檢察官以證人身分傳喚到庭作證時，陳述「（在90年12
    月底，被告【丁○○】買房子說要先裝潢，你是否有交付鑰
    匙給被告？）我只交付二付樓下大門鑰匙，……後來是被告
    向我們反映，怕裝潢被破壞，及裝潢師傅的器具被偷，我們
    工地主任甲○○才在簽借屋裝潢契約後五天將鎖修好，並交
    鑰匙給她」及「（知否宋何時裝潢完畢？）因為我是廣告代
    銷公司員工，不是賣方僱傭人，無權管賣方的交屋事宜」等
    語，此等事涉丁○○何時、如何持有他人之物及何時應予交
    還之陳述，顯屬於檢察官偵查時證人對於案情有重要關係之
    事項無訛，故此部分亟須審究之核心問題，乃在被告是否有
    故意為不實事項之陳述，至為顯然。經查：(一)本件房屋之門
    鎖原有故障情形，後來經工地主任甲○○來換鎖，但原始的
    門鎖鑰匙則是乙○○給的，新鎖才是甲○○給的等情，業經
    證人即告訴人丁○○於審判中結證屬實（見本院94年7 月11
    日審判筆錄第4 頁），核與另證人戊○○於審理時結稱所稱
    ：本件房屋的大門鑰匙與車庫遙控器是乙○○交付給伊，但
    因大門用鑰匙上鎖後，只要用力推，門就開了，後來經向甲○○反應，才由甲○○來換鎖，換完鎖之後的新鑰匙則是甲○○給伊的等語（見本院94年7 月11日審判筆錄第19頁）情
    節相符，另證人甲○○於審理時就因配合丁○○要借屋裝潢
    ，所以伊有交付鑰匙一節結證明確（見本院94年7 月11日審
    判筆錄第24頁），是本件房屋原有的門鎖是被告所交付，後
    因發現門鎖損壞，由工地主任甲○○修繕後，逕將新換之門
    鎖鑰匙交付丁○○等人保管使用，灼然甚明，被告於上述偵
    查案件中之陳述，針對檢察官之訊問，於此等情節之說明或
    有用字遣詞之不同，但並無故為虛偽陳述，足可認定。(二)被
    告係造極公司現場的業務主管，工作區分上通常是由業務員
    負責帶看房屋，除非要談價錢，才會由被告出面，或是大家
    都忙，人手不夠時，才會由被告帶看等情，已經證人庚○○
    於審判時結證在卷（見本院94年8 月16日審判筆錄第10頁）
    ；另證人甲○○於審理時亦結證稱：伊與被告無隸屬關係，
    伊負責工務，被告則負責銷售，如果有人付錢、辦理過戶後
    ，伊等會同去銀行，確認銀行尾款撥付到指定帳戶後，由工
    務組負責交屋，即由伊本人或其他小姐負責等語（見本院94
    年7 月11日審判筆錄第25頁），是被告係受僱於造極公司，
    負責事項係房屋整批委託造極公司代銷之業務，至於房屋買
    賣成交後之交屋事項，則由甲○○所屬之工務組負責，徵而
    可信，從而被告於檢察官訊問時所稱「因為我是廣告代銷公
    司員工，不是賣方僱傭人，無權管賣方的交屋事宜」等語，
    洵屬實情。
六、綜上所述，足認被告上開所辯各節，誠非虛妄，應可信憑。
    本件房屋於供水之後固有污水排放不順，甚至使用量大時會
    有溢流之情形，然此應係告訴人與出賣人壬○○間房屋買賣
    關係所衍生之民事糾葛，本件尚無從依公訴人所提出之各項
    證據，而達於通常一般之人均不致有所懷疑，而得確信其為
    真實之程度，自不得以此遽入人罪。此外，復查無其他積極
    、具體確切之證據足資認定被告涉有公訴人所指之詐欺取財
    、偽證等犯行，是因不能證明被告犯罪，自應為無罪判決之
    諭知。
據上論斷，應依刑事訴訟法第301 第1 項，判決如主文。
本案經檢察官鄧媛到庭執行職務
中　　華　　民　　國　　94　　年　　8 　　月　　24　　日
                  刑事第六庭    審判長法　官  王敏慧
                                      法  官  絲鈺雲
                                      法  官  張江澤
以上正本證明與原本無異。
如不服本判決，應於送達後10日內，向本院提出上訴狀。
                                      書記官　林怡秀
中　　華　　民　　國　　94　　年　　8 　　月　　24　　日
